ACORDAO-COMPLETO-2358645

ACÓRDÃO 2102/2020 ATA 30/2020 - PLENÁRIO

VISTOS, relatados e discutidos estes autos de Recurso de Reconsideração interposto por Cleto José Alves da Silva contra o Acórdão 1365/2018-TCU-Plenário, que julgou irregulares suas contas especiais, condenando-o ao pagamento do débito apurado nos autos e da multa prevista no art. 57, da Lei 8.443/92, no valor de R$ 100.000,00 (cem mil reais) , em razão da impugnação parcial de despesas do Termo de Compromisso 14/2012/Incra/UAA-SR-30/STA, firmado com o Ministério do Desenvolvimento Agrário, para a implantação e recuperação de infraestrutura básica em projetos de assentamento no Município de Senador José Porfírio/PA, por meio da complementação/recuperação de 151,20 km de estradas vicinais de acesso e internas dos Projetos de Assentamento Arapari, Itapuama e Ressaca;
ACORDAM os Ministros do Tribunal de Contas da União, reunidos em sessão Plenária, diante das razões expostas pelo relator, com fundamento nos arts. 32, inciso I, e 33 da Lei 8.443/1992, em:
9.1. conhecer do Recurso de Reconsideração interposto por Cleto José Alves da Silva para, no mérito, negar-lhe provimento;
9.2. dar ciência desta decisão ao recorrente e aos demais interessados.

Recurso de reconsideração interposto contra acórdão que julgou as contas do recorrente irregulares e condenou-o ao pagamento de débito e de multa em razão de irregularidades na execução de termo de compromisso que tinha por objeto a implantação e recuperação de infraestrutura básica em projetos de assentamento no Município de Senador José Porfírio/PA, por meio da complementação/recuperação de 151,20 km de estradas vicinais de acesso e internas dos Projetos de Assentamento Arapari, Itapuama e Ressaca.

Município de Senador José Porfírio - PA.

3. Interessados/Responsáveis/Recorrentes:
3.1. Interessado: Instituto Nacional de Colonização e Reforma Agrária (00.375.972/0001-60).
3.2. Responsável: Cleto José Alves da Silva (XXX.649.382-XX).
3.3. Recorrente: Cleto José Alves da Silva (XXX.649.382-XX).

13.1. Ministros presentes: José Mucio Monteiro (Presidente), Walton Alencar Rodrigues, Benjamin Zymler, Augusto Nardes, Aroldo Cedraz (Relator), Raimundo Carreiro, Ana Arraes, Bruno Dantas e Vital do Rêgo.
13.2. Ministros-Substitutos presentes: Marcos Bemquerer Costa, André Luís de Carvalho e Weder de Oliveira.

AROLDO CEDRAZ

Ministro José Mucio Monteiro.

Adoto como Relatório, e transcrevo a seguir, a instrução técnica de peça 62, que contou com a anuência do corpo diretivo da Serur (peças 63 e 64) , bem como do Ministério Público junto ao Tribunal (peça 65) .
"INTRODUÇÃO
1.	Trata-se de recurso de reconsideração interposto por Cleto José Alves da Silva (peça 50) , contra o Acórdão 1365/2018-TCU-Plenário (peça 47) . A deliberação recorrida apresenta o seguinte teor:
ACORDAM os Ministros do Tribunal de Contas da União, reunidos em Sessão do Plenário, com fundamento nos arts. 1º, inciso I, 12, § 3º, 16, inciso III, alínea "c", e § 3º, 19, caput, 23, inciso III, 28, inciso II, e 57 da Lei 8.443/1992, no art. 202, § 6º, do Regimento Interno do TCU e diante das razões expostas pelo Relator, em:
9.1 julgar irregulares as contas de Cleto José Alves da Silva, condenando-o ao pagamento das quantias abaixo relacionadas, com a fixação do prazo de 15 (quinze) dias, a contar da notificação, para comprovar, perante o Tribunal, o recolhimento da dívida aos cofres do Instituto Nacional de Colonização e Reforma Agrária (Incra) , atualizada monetariamente e acrescida de juros de mora a partir das datas indicadas até o efetivo recolhimento, na forma prevista na legislação em vigor:
	DATA
	VALOR (R$) 
	DÉBITO/CRÉDITO

	28/6/2012
	500.000,00
	DÉBITO

	4/10/2012
	421.211,77
	DÉBITO

	1/8/2014
	11.254,53
	CRÉDITO

9.2 aplicar multa a Cleto José Alves da Silva, no valor de R$ 100.000,00 (cem mil reais) , com a fixação do prazo de 15 (quinze) dias, a contar da notificação, para comprovar, perante o Tribunal, o recolhimento da quantia aos cofres do Tesouro Nacional, atualizada monetariamente desde a data do presente acórdão até a do efetivo recolhimento, se for paga após o vencimento, na forma da legislação em vigor;
9.3 autorizar, desde logo, a cobrança judicial das dívidas, caso não atendida a notificação;
9.4 remeter cópia deste acórdão à Procuradoria da República no Estado do Pará.
HISTÓRICO
2.	Cuidam os autos de tomada de contas especial instaurada em desfavor de Cleto José Alves da Silva, Prefeito Municipal de Senador José Porfírio/PA no período 2009-2012, em razão de impugnação parcial de despesas do Termo de Compromisso 14/2012/Incra/UAA-SR-30/STA (Siafi 763152) , celebrado entre a União Federal, representada pelo Ministério do Desenvolvimento Agrário, e aquela municipalidade, com vigência de 25/1/2012 a 24/1/2013 (peça 1, p. 268-284 e 286) .
3.	O ajuste tinha por objeto a implantação e recuperação de infraestrutura básica em projetos de assentamento no Município de Senador José Porfírio/PA, por meio da complementação/recuperação de 151,20 km de estradas vicinais de acesso e internas dos Projetos de Assentamento Arapari, Itapuama e Ressaca. Para sua execução, foram previstas a transferência de R$ 921.211,77, pelo compromitente, e a prestação de contrapartida de R$ 18.800,24, pelo compromissário, perfazendo o valor total de R$ 940.012,01.
4.	Os recursos federais foram liberados em duas parcelas, nos valores de R$ 500.000,00, em 28/6/2012 (2012OB800120) , e de R$ 421.211,77, em 4/10/2012 (2012OB800172) (peça 1, p. 306 e 310, e peça 2, p. 40 e 58) .
5.	Após a execução de medidas saneadoras propostas pelo Ministério Público junto ao TCU (peça 18) , procedeu-se à citação do responsável, mediante o Ofício 1463/2017-TCU/Secex-PA, de 24/7/2017 (peça 32) , conforme aviso de recebimento de 16/8/2017 (peça 38) . A citação foi realizada pelo valor total dos recursos federais transferidos, devido à ausência de comprovação da sua boa e regular aplicação, tendo em vista a falta de nexo de causalidade entre esses recursos e a utilização de óleo diesel, óleo lubrificante e graxa nos equipamentos empregados na execução do objeto.
6.	O responsável apresentou alegações de defesa, em 30/8/2017 (peça 39) . Após a sua análise pela Secex/TCE (peças 42-44) e pelo MP/TCU (peça 46) , foi proferido, na sessão de 13/6/2018, o Acórdão 1365/2018-TCU-Plenário, cujo dispositivo está transcrito acima, por meio do qual o responsável foi condenado ao pagamento de débito e da multa do art. 57 da Lei 8.443/1992. O débito corresponde ao valor atualizado monetariamente e acrescido de juros de mora das duas parcelas de recursos federais transferidos, abatido o valor de R$ 11.254,23, referente ao saldo da conta bancária do ajuste, que foi devolvido pelo Município, em 1/8/2014 (peça 2, p. 110) .
7.	Inconformado, Cleto José Alves da Silva interpõe recurso de reconsideração, que é objeto do presente exame.
EXAME DE ADMISSIBILIDADE
8.	Reitera-se o exame preliminar de admissibilidade (peça 55) , acolhido por despacho do relator, Exmo. Ministro Aroldo Cedraz, que conheceu do recurso, suspendendo os efeitos dos itens 9.1, 9.2 e 9.3 do acórdão recorrido, em relação ao recorrente (peça 57) .
EXAME técnico
9.	Delimitação
9.1.	O presente recurso tem por objeto examinar a efetiva execução pelo compromissário do objeto do Termo de Compromisso Incra 14/2012.
10.	A efetiva execução pelo compromissário do objeto do Termo de Compromisso Incra 14/2012.
10.1.	Alegações de Cleto José Alves da Silva (peça 50, p. 1-2) :
10.2.	Foi repassado, para conclusão do objeto, o valor de R$ 921.211,77 e, a título de contrapartida, o Município alocou o valor de R$ 18.800,24, totalizando R$ 940.012,01, para execução de serviços em 151,20 km de vicinais.
10.3.	Ao realizar simples operação matemática, infere-se que cada quilômetro da obra custaria em torno de R$ 18.951,00. Ou seja, os valores repassados por meio do termo de compromisso não seriam suficientes para execução de todas as atividades de desmatamento, terraplanagem e revestimento primário.
10.4.	Assim, a inspeção física do Incra [peça 1, p. 372-380] se pautou por um padrão de obra que não estava pactuado. Está-se a exigir do convenente um padrão de qualidade de obra para o qual os recursos liberados não eram suficientes.
10.5.	O valor médio para realização dos serviços de abertura/recuperação das estradas vicinais ficou em torno de R$ 6.211,23, quando na realidade o valor orçado e pago pelo próprio Incra, quando faz execução indireta, por meio de empresas contratadas, não ficava por menos de R$ 30.000.00/km, em 2012.
10.6.	Assim, a implementação e a recuperação de estradas vicinais ocorreram dentro do que o recurso repassado permitiu.
10.7.	Análise:
10.8.	Ignora-se a que "simples operação matemática" o recorrente se refere, para chegar ao custo de R$ 18.951,00 por quilômetro de obra, o que elevaria seu valor global para R$ 2.865.391,20.
10.9.	Carece de fundamento, portanto, sua afirmativa de que a inspeção do Incra se pautou por um padrão de obra muito acima do pactuado.
10.10.	Ademais, conforme dispõe a Lei 12.249/2010, que regula as transferências obrigatórias de recursos financeiros pelos órgãos e entidades da União aos órgãos e entidades dos Municípios, para a execução de ações do Programa Territórios da Cidadania - PTC, no âmbito do qual foi celebrado o Termo de Compromisso Incra 14/2012:
Art. 106. As transferências obrigatórias para a execução das ações do PTC são condicionadas ao cumprimento dos seguintes requisitos pelos Municípios beneficiários, conforme constante em termo de compromisso:
I - identificação do objeto a ser executado;
II - metas a serem atingidas;
III - etapas ou fases da execução;
IV - plano de aplicação dos recursos financeiros;
V - cronograma de desembolso;
VI - previsão de início e fim da execução do objeto, bem como da conclusão das etapas ou fases programadas; e
VII - comprovação de que os recursos próprios para complementar a execução do objeto estão devidamente assegurados, salvo se o custo total do objeto a ser executado recair sobre a entidade ou órgão descentralizador.
10.11.	Conforme se verifica nos autos, o Município elaborou projeto básico (peça 1, p. 42-50) , memorial descritivo (ibidem, p. 52-56) , especificações técnicas (ibidem, p. 58-82) , quadros demonstrativos (ibidem, p. 84-140) , notas de serviços (ibidem, p. 142-178) , planilhas de quantitativos e custos (ibidem, p. 180-206) , cronograma físico-financeiro (ibidem, p. 208-210) , seções da estrada, plantas e modelo da placa da obra (ibidem, p. 212-228) , atendendo aos requisitos acima.
10.12.	Esses elementos foram integrados ao termo de compromisso por força de sua Cláusula Segunda, que dispôs que (peça 1, p. 270) :
O detalhamento dos objetivos, metas e etapas de execução com os respectivos cronogramas e o plano de aplicação dos recursos financeiros, devidamente justificados, para o período de vigência do Termo de Compromisso, constam do Plano de Trabalho e dos respectivos Projetos Técnicos, anexos ao Processo acima identificado, que passam a fazer parte integrante deste Termo de Compromisso, independentemente de transcrição.
10.13.	De acordo com o memorial descritivo e as especificações técnicas, as obras consistiam na execução de: desmatamento, destocamento e limpeza; nivelamento do eixo da estrada; terraplenagem; e revestimento com material primário. O projeto básico, por sua vez, esclarece que sua execução ficaria a cargo do próprio Município, mediante administração direta (peça 1, p. 42) .
10.14.	Coerentemente, as planilhas de quantitativos e custos e o cronograma físico-financeiro deixam claro que os recursos alocados por meio do termo de compromisso, no valor total de R$ 940.012,01, se destinavam exclusivamente à aquisição de óleo diesel, óleo lubrificante e graxa.
10.15.	Conclui-se, então, que a inspeção do Incra não só se pautou, sim, pelo padrão de obra pactuado, como se baseou no projeto elaborado pelo próprio Município, sob a supervisão e responsabilidade do recorrente. Além disso, o plano de trabalho não previa o custeio de toda a obra com recursos do ajuste, mas apenas o dos insumos despendidos pelos equipamentos que seriam providos pela prefeitura. Assim, não tem nenhum cabimento pretender comparar o valor por quilômetro orçado e pago pelo Incra quando contrata a execução indireta desse tipo de obra, que abrange todos os respectivos custos, além de benefícios e despesas indiretas, com o do termo de compromisso em questão.
10.16.	Não procede, portanto, a alegação de que a abertura e recuperação de estradas vicinais foi limitada pelo montante dos recursos federais repassados, como se as graves deficiências verificadas na sua execução tivessem sido motivadas por isso. Na verdade, o recorrente sequer comprova que tenha utilizado os recursos transferidos no custeio da pequena parcela das obras cuja execução foi atestada pelo Incra.
10.17.	Ou seja, quer por desvio de recursos, quer por falha no projeto, quer por falha na sua execução ou pela conjugação de todos esses fatores, o objetivo do ajuste não foi atingido. Como a responsabilidade por todas as fases do projeto, desde a sua elaboração até o término da sua implementação, coube ao recorrente, como signatário do ajuste (peça 1, p. 268-284) e do termo de aceitação definitiva (peça 1, p. 438) , também lhe assiste a responsabilidade pela falta de comprovação do bom e regular emprego dos recursos federais e pela inexecução das obras pactuadas.
10.18.	Devem ser rejeitadas, portanto, as alegações de que trata o presente item.
10.19.	Alegações de Cleto José Alves da Silva (peça 50, p. 2 e 4-5) :
10.20.	Também, não há que se falar em ausência de nexo de causalidade. Esse tribunal está a exigir do recorrente documento não fixado no termo de compromisso, isso, já passados mais de quatro anos do término da sua vigência e do exercício do mandato de prefeito municipal. Desde a prestação de contas final e, depois, em anexo a sua defesa, o recorrente juntou documentos que fazem prova do regular uso dos insumos na execução do serviços pactuados nas estradas vicinais, e são totalmente ignorados.
10.21.	O recorrente sempre procurou pautar a sua gestão pelos princípios mencionados no caput do artigo 37 da Constituição Federal. Tanto é verdade que apresentou tempestivamente as contas, cumpriu o objeto além do pactuado, como se aponta em relatório técnico e fotográfico, e oficiou a seu sucessor para que este efetivasse a devolução dos saldos.
10.22.	Não houve dolo, má-fé, malversação ou desvio de verbas públicas.
10.23.	Análise:
10.24.	O responsável foi citado pelo TCU em 16/8/2017 (peças 32 e 38) , menos de cinco anos depois da assinatura do termo de aceitação definitiva das obras, em 28/12/2012 (peça 1, p. 438) , do término da vigência do termo de compromisso, em 24/1/2013 (peça 1, p. 286) , e da apresentação da prestação de contas final, em 26/2/2013 (peça 1, p. 444) .
10.25.	Note-se que o art. 3º, § 3º, da então vigente Portaria Interministerial 507/2011 previa que o convenente deveria manter os documentos relacionados ao convênio pelo prazo de dez anos, contados da data da aprovação da prestação de contas.
10.26.	Portanto, não houve intempestividade na exigência de documentação comprobatória por este Tribunal, que foi efetuada em prazo perfeitamente razoável e em harmonia com a legislação pertinente. Como bem expresso no voto condutor da deliberação ora recorrida:
9. Também não prospera a alegação de que, após o decurso de mais de cinco anos dos fatos, não se pode exigir a apresentação de novos elementos, afora os já apresentados na prestação de contas. Além de não haver, na legislação, referência à guarda de documentos por apenas um quinquênio, o responsável foi citado por este Tribunal em 16/8/2017, menos de cinco anos após a vigência do termo de compromisso, 24/1/2013. A respeito do decurso do tempo, é interessante ressaltar que, quanto à prescrição do débito, prevalece o teor do Enunciado de Súmula TCU 282 - "as ações de ressarcimento movidas pelo Estado contra os agentes causadores de danos ao erário são imprescritíveis" -, que se baseou em entendimento do Supremo Tribunal Federal, MS 26.201/DF. No tocante à prescrição da pretensão punitiva por esta Corte, por intermédio do Acórdão 1441/2016-TCU-Plenário, decidiu-se pela adoção do prazo de dez anos do art. 205 do Código Civil, que tem início com a prática da irregularidade e se interrompe com o ato que determina a citação, audiência ou oitiva da parte.
10.27.	Constam das alegações de defesa do recorrente apenas a relação de pagamentos, notas fiscais, recibos e comprovantes de transferências bancárias em favor da empresa Posto Paraná (CGC 04.344.941/0001-01) (peça 39, p. 22-54) . As notas fiscais e recibos, aliás, não haviam sido anexados à prestação de contas final, encaminhada em 26/2/2013 (peça 1, p. 444-500) .
10.28.	A insuficiência desses documentos para a prova da execução do objeto do ajuste já foi bem demonstrada nos autos, conforme instruções da Secex/PA e da Secex/TCE e parecer do MP/TCU (peça 16, p. 3-4, e peça 49, p. 4 e 6) :
Secex/PA:
13. Embora o ajuste preveja o repasse de recursos para a aquisição de combustíveis e derivados de petróleo, é certo que não pode o gestor afastar sua responsabilidade pela simples alegação de que os referidos insumos foram adquiridos. É imperativo demonstrar sua utilização efetiva na implementação das metas a que estava obrigado pelo termo de compromisso firmado, haja vista que a execução das despesas está claramente atrelada à realização das obras e a utilização dos combustíveis está vinculada à execução das atividades de implantação e recuperação de infraestrutura básica em projetos de assentamento, sendo, inclusive, calculada de acordo com a quantidade de quilômetros a recuperar, conforme a planilha de quantitativos e custos e planilha-resumo às p. 180-206, peça 1.
14. Portanto, deve o responsável comprovar que promoveu a regular aquisição dos combustíveis, que os combustíveis foram entregues nas quantidades contratadas e que foram efetivamente utilizados na execução das obras de implantação e recuperação de infraestrutura básica em projetos de assentamento, conforme definidos no Termo de Compromisso 014/2012/INCRA/UAASR-30/STA.
 (...) 
16. [Não] constam na documentação anexada as requisições dos combustíveis com identificação dos veículos abastecidos, do motorista, a quantidade de combustível, a data, hora e o valor do abastecimento, com a especificação dos preços efetivamente praticados, de forma a comprovar sua utilização na consecução dos objetivos do termo de compromisso firmado.
Secex/TCE:
23. O responsável não trouxe aos autos documentos hábeis a comprovar que os insumos foram entregues nos locais dos serviços ou postos à disposição do Município ou de terceiros ou os boletins de abastecimento ou de controle de consumo dos produtos pelos equipamentos de acordo com a evolução dos serviços.
Parecer do MP/TCU:
7. Quanto ao motivo da impugnação total dos recursos, consistente na ausência do nexo de causalidade entre as receitas do ajuste (recursos federais e contrapartida municipal) e as despesas realizadas (execução dos serviços com a utilização dos insumos adquiridos com os valores do ajuste) , omitiu-se novamente o ex-gestor municipal em fornecer, na reabertura das alegações de defesa, documentos aptos a comprovar que, adquiridos os insumos mediante o procedimento de pregão presencial, os respectivos quantitativos foram efetivamente empregados nos serviços. Havia a expectativa de que fossem trazidos aos autos os boletins de abastecimento ou de controle de consumo dos produtos pelos equipamentos à medida que evoluíssem os serviços (pois este procedimento é essencial para o cumprimento da prestação advinda do contrato firmado no pregão e, também, da execução dos serviços do termo de compromisso) ou, então, de que fossem fornecidos outros documentos hábeis a comprovar que os insumos adquiridos foram entregues nos locais dos serviços ou postos à disposição do Município ou de terceiros.
10.29.	Portanto, não procede a alegação do recorrente de que teria juntado documentos que fariam prova do uso regular dos insumos previstos para a execução do objeto do ajuste. Como destacado no voto condutor do acórdão ora recorrido (peça 49, p. 6) :
7. De fato, deve prevalecer o posicionamento uníssono dos pareceres (...) . Além de ter sido constatada, pelo Incra, a materialização de apenas 15,23% do objeto [peça 1, p. 372-380], a documentação apresentada pelo ex-prefeito não é suficiente para demonstrar que houve a efetiva aplicação do numerário federal nessa parcela. Em outras palavras, o ex-gestor não adimpliu seu dever legal e constitucional (art. 70, parágrafo único, da Constituição Federal, c/c o art. 93 do Decreto-lei 200/1967) de demonstrar o bom e regular emprego dos recursos federais que estavam sob sua responsabilidade.
8. A argumentação trazida pelo responsável não é capaz de afastar essa conclusão. Embora ele afirme que o termo de compromisso tenha sido cumprido integralmente, não há, nos autos, elementos aptos a demonstrar sua assertiva. O relatório técnico do Incra que menciona como favorável à sua defesa apresenta resultado de inspeção física em que se constatou a realização de somente 15,23% dos serviços previstos, que não puderam ser contabilizados como regulares em razão da ausência de documentação que estabelecesse liame entre essa execução parcial e os valores transferidos pelo instituto.
10.30.	Demonstrada a total falha do recorrente no cumprimento de seu dever legal e constitucional de demonstrar o bom e regular emprego dos recursos federais sob sua responsabilidade, o que, obviamente, constitui gravíssima irregularidade, não têm nenhum cabimento suas alegações de ter pautado sua gestão pelos princípios cardeais da administração pública inscritos no texto constitucional e de que não houve malversação de verbas públicas.
10.31.	Alegações de Cleto José Alves da Silva (peça 50, p. 4) :
10.32.	As obras foram realizadas em outubro e novembro e sofreram desgastes naturais pelas chuvas que caem anualmente na Amazônia, de dezembro a março. Foi por isso que a vistoria realizada as considerou insatisfatórias. Os membros da comissão de tomada de contas de Brasília desconhecem a realidade da região.
10.33.	Análise:
10.34.	O argumento não procede, pois as chuvas não são suficientes para explicar o precaríssimo estado em que a equipe de vistoria do Incra encontrou as vicinais, tampouco a falta de realização de qualquer serviço em algumas delas. Além disso, os efeitos do período de chuvas foram levados em consideração, tendo-se observado que apenas acentuaram o desgaste das vicinais devido às deficiências em sua recuperação/implantação.
10.35.	Conforme consignado pela equipe de vistoria do Incra (peça 1, p. 376, com destaques no original e acrescidos) :
Durante a vistoria, verificamos que o objeto pactuado, ou seja, complementação/recuperação de 151,20 km de estradas vicinais, compreendendo a execução de trabalhos de desmatamento, limpeza e remoção da camada vegetal, terraplenagem, drenagem superficial e revestimento primário com uso de materiais lateríticos, até o período supracitado, foi parcialmente executado, conforme relatado neste trabalho.
Nas vicinais trabalhadas (existem algumas que não receberam nenhuma intervenção) , os serviços executados em decorrência do Termo de Compromisso firmado, foram apenas de patrolamento do leito estradal. Em todos os trechos vistoriados, não foram executados os serviços de elevação de greide (aterros) , compactação e revestimento primário previstos no projeto básico aprovado pelo Incra. Referida afirmativa foi detectada visualmente e ratificada pelos informantes (moradores nas vicinais) , citados no quadro acima.
Das vicinais vistoriadas, todas se encontram em sofríveis condições de trafegabilidade (não havia a devida proteção para o pavimento, principalmente pela precariedade do sistema de drenagem e ausência de revestimento primário) , apresentando atoleiros e erosões em decorrência principalmente [da] não aplicação correta por parte da PM de Senador José Porfirio dos recursos disponibilizados pelo Incra, também [potencializada] pelas situações desfavoráveis provocadas pelo intenso período chuvoso que ora passa a região amazônica.
10.36.	É claríssimo, portanto, que não procede a alegação de que a equipe de vistoria do Incra só considerou as obras insatisfatórias devido ao desgaste provocado pelas chuvas. Além disso, é óbvio que é sempre preciso levar em conta as intempéries a que obras rodoviárias serão ordinariamente submetidas, de modo a garantir-lhes uma expectativa de vida útil que justifique os recursos nelas investidos.
10.37.	Ou seja, ainda que supusesse que as obras em questão tivessem sido totalmente executadas, verificada sua destruição após o primeiro período de chuvas a que foram expostas, que nada teve de excepcional, também seria o caso de impugná-las, porque é claro que não teriam sido construídas com padrão de qualidade minimamente satisfatório.
CONCLUSÃO
11.	Das análises anteriores, conclui-se que o responsável continua a não conseguir justificar a ausência de comprovação da boa e regular aplicação dos recursos federais transferidos para a execução do Termo de Compromisso Incra 14/2012, tendo em vista a falta de nexo de causalidade entre esses recursos e a utilização de insumos nos equipamentos empregados na execução do objeto, prevista no plano de trabalho do ajuste.
12.	Com base nessas conclusões, propõe-se o conhecimento do recurso interposto para que lhe seja denegado provimento.
PROPOSTA DE ENCAMINHAMENTO
13.	Ante o exposto, submete-se à consideração superior a presente análise do recurso de reconsideração interposto por Cleto José Alves da Silva, contra o Acórdão 1365/2018-TCU-Plenário, propondo-se, com fundamento no art. 32, inciso I, e 33, da Lei 8.443/1992 c/c o art. 285, caput e § 1º, do RI/TCU:
a)	conhecer do recurso e, no mérito, negar-lhe provimento;
b)	dar conhecimento ao recorrente e aos demais interessados da decisão que vier a ser prolatada."
É o Relatório.

8.1. Clebe Rodrigues Alves (12.197/OAB-PA); Oliviomar Sousa Barros (6879/OAB-PA) e outros, representando Cleto José Alves da Silva.

Procuradora-Geral Cristina Machado da Costa e Silva.

RECURSO DE RECONSIDERAÇÃO. TOMADA DE CONTAS ESPECIAL. CONHECIMENTO. RAZÕES RECURSAIS REJEITADAS. PROVIMENTO NEGADO. MANTIDOS OS TERMOS DO ACÓRDÃO RECORRIDO. CIÊNCIA.

TOMADA DE CONTAS ESPECIAL (TCE)

Secretaria de Recursos (Serur); Secretaria de Controle Externo de Tomada de Contas Especial (SecexTCE).

Conforme consignado no Relatório precedente, este Recurso de Reconsideração foi interposto por Cleto José Alves da Silva contra o Acórdão 1365/2018-TCU-Plenário, que julgou irregulares as contas especiais, condenando-o ao pagamento do débito apurado nos autos e da multa prevista no art. 57, da Lei 8.443/92, no valor de R$ 100.000,00 (cem mil reais) , em razão da impugnação parcial de despesas do Termo de Compromisso 14/2012/Incra/UAA-SR-30/STA, firmado com o Ministério do Desenvolvimento Agrário, para a implantação e recuperação de infraestrutura básica em projetos de assentamento no Município de Senador José Porfírio/PA, por meio da complementação/recuperação de 151,20 km de estradas vicinais de acesso e internas dos Projetos de Assentamento Arapari, Itapuama e Ressaca.
2.	De início, cabe conhecer do recurso por estarem preenchidos os requisitos de admissibilidade previstos nos artigos 32, inciso I, e 33 da Lei Orgânica do Tribunal de Contas da União.
3.	Vale recordar as irregularidades pelas quais o recorrente foi citado na TCE (peça 32) e cujas alegações de defesa foram rejeitadas pelo juízo a quo:
"O débito é decorrente não comprovação da boa e regular aplicação de recursos federais recebidos por intermédio do Termo de Compromisso 014/2012/INCRA/UAA-SR-30/STA (Siafi/Siconv 763152/2011) , firmado em 25/4/2012, entre a Prefeitura Municipal de Senador José Porfírio/PA e o Incra, cujo objeto consistiu na transferência de recursos financeiros da União para a Implantação e Recuperação de Infraestrutura Básica em Projetos de Assentamento, no Município de Senador José Porfirio, no âmbito do Programa 0137 (Desenvolvimento Sustentável de Projetos de Assentamento) , Ação 8396 (infraestrutura viária) , para a complementação/recuperação de 151,20 Km de estradas vicinais de acesso e no interior dos Projetos de Assentamento Arapari e Ressaca, localizados no Município de Senador José Porfirio, assim distribuídos: 46,60 Km no PA Arapari, 38 Km no PA Itapuama e 66,60 Km PA Ressaca."
4.	Nesta fase processual, o recorrente alega, em síntese, que: a) os valores repassados por meio do termo de compromisso eram insuficientes para execução de todas as atividades de desmatamento, terraplanagem e revestimento primário, tendo a inspeção do Incra se pautado por um padrão de obra que não estava pactuado, de modo que a recuperação de estradas vicinais ocorreram dentro do que o recurso repassado permitiu; b) o tribunal exige do recorrente documento não fixado no termo de compromisso, isso, já passados mais de quatro anos do término da sua vigência e do exercício do mandato de prefeito municipal, tendo juntado aos autos documentos suficientes a comprovarem o regular uso dos insumos na execução do serviços pactuados nas estradas vicinais; c) agiu em conformidade com os preceitos do caput do artigo 37 da Constituição Federal, tendo apresentado tempestivamente as contas e cumprido o objeto pactuado, sem a configuração de dolo, má-fé, malversação ou desvio de verbas públicas; e d) as obras foram realizadas em outubro e novembro e sofreram desgastes naturais pelas chuvas que caem anualmente na Amazônia, de dezembro a março, razão pela qual a vistoria realizada as considerou insatisfatórias. 
5.	Desde logo, registro que acolho integralmente o exame realizado pela Serur, com o qual anuiu o Parquet, e incorporo seus fundamentos às minhas próprias razões de decidir sem prejuízo dos destaques que farei adiante.
6.	Sobre a alegada insuficiência dos recursos para a realização do objeto pactuado não assiste razão ao recorrente. Vale lembrar que foi o próprio recorrente quem apresentou o projeto a ser executado e indicou quantitativos de material e custos necessários à realização do que se propunha a fazer. Tal fato restou suficientemente esclarecido no seguinte trecho da instrução da Serur:
"10.11.	Conforme se verifica nos autos, o Município elaborou projeto básico (peça 1, p. 42-50) , memorial descritivo (ibidem, p. 52-56) , especificações técnicas (ibidem, p. 58-82) , quadros demonstrativos (ibidem, p. 84-140) , notas de serviços (ibidem, p. 142-178) , planilhas de quantitativos e custos (ibidem, p. 180-206) , cronograma físico-financeiro (ibidem, p. 208-210) , seções da estrada, plantas e modelo da placa da obra (ibidem, p. 212-228) , atendendo aos requisitos acima.
 (...) 
10.13.	De acordo com o memorial descritivo e as especificações técnicas, as obras consistiam na execução de: desmatamento, destocamento e limpeza; nivelamento do eixo da estrada; terraplenagem; e revestimento com material primário. O projeto básico, por sua vez, esclarece que sua execução ficaria a cargo do próprio Município, mediante administração direta (peça 1, p. 42) .
10.14.	Coerentemente, as planilhas de quantitativos e custos e o cronograma físico-financeiro deixam claro que os recursos alocados por meio do termo de compromisso, no valor total de R$ 940.012,01, se destinavam exclusivamente à aquisição de óleo diesel, óleo lubrificante e graxa.
10.15.	Conclui-se, então, que a inspeção do Incra não só se pautou, sim, pelo padrão de obra pactuado, como se baseou no projeto elaborado pelo próprio Município, sob a supervisão e responsabilidade do recorrente. Além disso, o plano de trabalho não previa o custeio de toda a obra com recursos do ajuste, mas apenas o dos insumos despendidos pelos equipamentos que seriam providos pela prefeitura. Assim, não tem nenhum cabimento pretender comparar o valor por quilômetro orçado e pago pelo Incra quando contrata a execução indireta desse tipo de obra, que abrange todos os respectivos custos, além de benefícios e despesas indiretas, com o do termo de compromisso em questão." (os grifos não constam do original) 
7.	Quanto às dificuldades do recorrente em relação tempo decorrido entre os fatos e ação deste Tribunal, basta esclarecer que os prazos observados nestes autos, bem como a obrigação pela guarda documental estão em conformidade com a legislação em vigor. Nesse sentido, são suficientes os esclarecimentos prestados pela Serur no seguinte trecho de sua instrução:
"10.25.	Note-se que o art. 3º, § 3º, da então vigente Portaria Interministerial 507/2011 previa que o convenente deveria manter os documentos relacionados ao convênio pelo prazo de dez anos, contados da data da aprovação da prestação de contas.
10.26.	Portanto, não houve intempestividade na exigência de documentação comprobatória por este Tribunal, que foi efetuada em prazo perfeitamente razoável e em harmonia com a legislação pertinente."
8.	No que diz respeito à documentação comprobatória do regular uso dos insumos na execução dos serviços pactuados nas estradas vicinais, verifico que não vieram aos autos quaisquer documentos complementares capazes de afastar as conclusões constantes do julgado recorrido. Do exame da Serur, constatou-se que "Constam das alegações de defesa do recorrente apenas a relação de pagamentos, notas fiscais, recibos e comprovantes de transferências bancárias em favor da empresa Posto Paraná (CGC 04.344.941/0001-01) (peça 39, p. 22-54) . As notas fiscais e recibos, aliás, não haviam sido anexados à prestação de contas final, encaminhada em 26/2/2013 (peça 1, p. 444-500) ".
9.	Note-se que, na ocasião do exame das alegações de defesa do ora recorrente, o Ministério Público do Tribunal já havia chamado a atenção para a frustração das expectativas causadas pelo recorrente ao não trazer aos autos documentos que provem suas alegações, conforme se vê no seguinte trecho de seu Parecer (peça 46) :
"6. Quanto ao motivo da impugnação total dos recursos, consistente na ausência do nexo de causalidade entre as receitas do ajuste (recursos federais e contrapartida municipal) e as despesas realizadas (execução dos serviços com a utilização dos insumos adquiridos com os valores do ajuste) , omitiu-se novamente o ex-gestor municipal em fornecer, na reabertura das alegações de defesa, documentos aptos a comprovar que, adquiridos os insumos mediante o procedimento de pregão presencial, os respectivos quantitativos foram efetivamente empregados nos serviços. Havia a expectativa de que fossem trazidos aos autos os boletins de abastecimento ou de controle de consumo dos produtos pelos equipamentos à medida que evoluíssem os serviços  (pois este procedimento é essencial para o cumprimento da prestação advinda do contrato firmado no pregão e, também, da execução dos serviços do termo de compromisso) ou, então, de que fossem fornecidos outros documentos hábeis a comprovar que os insumos adquiridos foram entregues nos locais dos serviços ou postos à disposição do Município ou de terceiros." (os grifos não constam do original) 
10.	Logo, esvai-se mais esta oportunidade sem que o recorrente demonstre, com documentação hábil, e não apenas com alegações, que os recursos recebidos do Incra foram aplicados no objeto pactuado. E, como bem registrou a Serur, "A insuficiência desses documentos para a prova da execução do objeto do ajuste já foi bem demonstrada nos autos, conforme instruções da Secex/PA e da Secex/TCE e parecer do MP/TCU (peça 16, p. 3-4, e peça 49, p. 4 e 6) ".
11.	Dessa constatação segue-se a impossibilidade de se considerar que os recursos geridos pelo recorrente tenham atendido aos preceitos do caput do artigo 37 da Constituição Federal, independentemente de avaliação de boa-fé, má-fé, malversação ou desvio de recursos públicos. O fato é que o responsável não foi capaz de demonstrar a correta utilização dos recursos recebidos e o atendimento dos objetivos do pacto firmado com o Incra, razão pela qual não há como afastar as constatações constantes do julgado recorrido. 
12.	E quanto aos alegados desgastes naturais decorrentes das chuvas, o que teria prejudicado a avaliação realizada pela vistoria do Incra, também não é possível acolher tais argumentos. A esse respeito, são esclarecedoras as informações prestadas pela Serur no seguinte trecho de sua instrução:
"10.34.	O argumento não procede, pois as chuvas não são suficientes para explicar o precaríssimo estado em que a equipe de vistoria do Incra encontrou as vicinais, tampouco a falta de realização de qualquer serviço em algumas delas. Além disso, os efeitos do período de chuvas foram levados em consideração, tendo-se observado que apenas acentuaram o desgaste das vicinais devido às deficiências em sua recuperação/implantação.
10.35.	Conforme consignado pela equipe de vistoria do Incra (peça 1, p. 376, com destaques no original e acrescidos) :
Durante a vistoria, verificamos que o objeto pactuado, ou seja, complementação/recuperação de 151,20 km de estradas vicinais, compreendendo a execução de trabalhos de desmatamento, limpeza e remoção da camada vegetal, terraplenagem, drenagem superficial e revestimento primário com uso de materiais lateríticos, até o período supracitado, foi parcialmente executado, conforme relatado neste trabalho.
Nas vicinais trabalhadas (existem algumas que não receberam nenhuma intervenção) , os serviços executados em decorrência do Termo de Compromisso firmado, foram apenas de patrolamento do leito estradal. Em todos os trechos vistoriados, não foram executados os serviços de elevação de greide (aterros) , compactação e revestimento primário previstos no projeto básico aprovado pelo Incra. Referida afirmativa foi detectada visualmente e ratificada pelos informantes (moradores nas vicinais) , citados no quadro acima.
Das vicinais vistoriadas, todas se encontram em sofríveis condições de trafegabilidade (não havia a devida proteção para o pavimento, principalmente pela precariedade do sistema de drenagem e ausência de revestimento primário) , apresentando atoleiros e erosões em decorrência principalmente [da] não aplicação correta por parte da PM de Senador José Porfirio dos recursos disponibilizados pelo Incra, também [potencializada] pelas situações desfavoráveis provocadas pelo intenso período chuvoso que ora passa a região amazônica.
10.36.	É claríssimo, portanto, que não procede a alegação de que a equipe de vistoria do Incra só considerou as obras insatisfatórias devido ao desgaste provocado pelas chuvas. Além disso, é óbvio que é sempre preciso levar em conta as intempéries a que obras rodoviárias serão ordinariamente submetidas, de modo a garantir-lhes uma expectativa de vida útil que justifique os recursos nelas investidos.
10.37.	Ou seja, ainda que supusesse que as obras em questão tivessem sido totalmente executadas, verificada sua destruição após o primeiro período de chuvas a que foram expostas, que nada teve de excepcional, também seria o caso de impugná-las, porque é claro que não teriam sido construídas com padrão de qualidade minimamente satisfatório."
Com esses destaques, suficientes à negativa de provimento do recurso em exame, VOTO no sentido de que o Tribunal adote a deliberação que ora submeto à apreciação deste Colegiado.
TCU, Sala das Sessões Ministro Luciano Brandão Alves de Souza, em 12 de agosto de 2020.
AROLDO CEDRAZ 
Relator